【裁判字號】    97,台上,2545
【裁判日期】    970612
【裁判案由】    違反組織犯罪防制條例等罪
【裁判全文】
最高法院刑事判決            九十七年度台上字第二五四五號
上    訴    人  甲○○
              乙○○
上 列  一 人
選 任辯護 人  李慶松律師
              宋永祥律師
上   訴   人  丙○○
              丁○○
              戊○○
              己○○
              辛○○
              癸○○（原名王政義）
上列六人共同
選 任辯護 人  林志忠律師
上   訴   人  庚○○（原名李德順）
              壬○○
上 列  一 人
選 任辯護 人  楊玉珍律師
上列上訴人等因違反組織犯罪防制條例等罪案件，不服台灣高等
法院台中分院中華民國九十六年十二月十九日第二審判決（九十
五年度上訴字第二四七六號，起訴案號：台灣台中地方法院檢察
署九十四年度偵字第一八九八０號），提起上訴，本院判決如下
：
    主  文
原判決關於甲○○、丁○○、戊○○、辛○○、己○○、庚○○
、壬○○及癸○○妨害自由、乙○○、丙○○違反組織犯罪防制
條例等部分均撤銷，發回台灣高等法院台中分院。
其他上訴駁回。
    理  由
一、原判決撤銷（即甲○○、丁○○、戊○○、辛○○、己○○
、庚○○、壬○○及癸○○妨害自由、乙○○、丙○○違反組織
犯罪防制條例）部分：
本件原判決撤銷第一審就上訴人甲○○、乙○○、丙○○、戊○
○、辛○○、己○○、庚○○（原名李德順）、壬○○、癸○○
（原名王政義）等部分及丁○○違反組織犯罪防制條例部分所為
之科刑判決，改判依牽連犯，均從一重分別論處甲○○、乙○○
、丙○○共同主持、指揮犯罪組織罪刑（甲○○、丙○○各處有
期徒刑五年，並於刑之執行完畢或赦免後，令入勞動場所，強制
工作，其期間為三年；乙○○【累犯】處有期徒刑五年六月，並
於刑之執行完畢或赦免後，令入勞動場所，強制工作，其期間為
三年）；戊○○、辛○○、己○○、庚○○、壬○○、丁○○共
同參與犯罪組織罪刑（戊○○【累犯】處有期徒刑二年，並於刑
之執行完畢或赦免後，令入勞動場所，強制工作，其期間為三年
；辛○○處有期徒刑一年十月，並於刑之執行完畢或赦免後，令
入勞動場所，強制工作，其期間為三年；己○○處有期徒刑一年
八月，並於刑之執行完畢或赦免後，令入勞動場所，強制工作，
其期間為三年；庚○○處有期徒刑一年六月，減為有期徒刑九月
，並於刑之執行完畢或赦免後，令入勞動場所，強制工作，其期
間為三年；壬○○處有期徒刑一年四月，減為有期徒刑八月；並
於刑之執行完畢或赦免後，令入勞動場所，強制工作，其期間為
三年；丁○○處有期徒刑一年四月，減為有期徒刑八月；並於刑
之執行完畢或赦免後，令入勞動場所，強制工作，其期間為三年
）；癸○○共同犯剝奪他人行動自由罪刑（處有期徒刑八月，減
為有期徒刑四月；與另犯共同連續恐嚇危害安全罪所處之有期徒
刑一年二月，減為有期徒刑七月，應執行有期徒刑十月）。另維
持第一審判決關於論處丁○○未經許可持有可發射子彈具有殺傷
力之改造手槍罪刑（處有期徒刑三年十月，併科罰金新台幣九萬
元，罰金如易服勞役，以銀元三百元即新台幣九百元折算一日）
部分，就此部分駁回檢察官及丁○○在第二審之上訴（丁○○經
撤銷改判及駁回部分，應執行有期徒刑四年四月，併科罰金新台
幣九萬元，罰金如易服勞役，以銀元三百元即新台幣九百元折算
一日，並於刑之執行完畢或赦免後，令入勞動場所，強制工作，
其期間為三年）。固非無見（原判決論處癸○○恐嚇危害安全罪
刑部分，屬不得上訴於第三審之罪，另從程序上駁回，詳如後述
；原判決維持第一審就乙○○、丙○○被訴違反槍砲彈藥刀械管
制條例所為之無罪判決，駁回檢察官在第二審之上訴部分，未據
提起第三審上訴，已確定）。
惟查：（一）組織犯罪防制條例第二條規定：該條例所稱之犯罪
組織，係指三人以上，有內部管理結構，以犯罪為宗旨或以其成
員從事犯罪活動，具有集團性、常習性及脅迫性或暴力性之組織
。原判決事實僅認定：「乙○○（綽號小Ｋ、Ｋ哥）、丙○○（
綽號文龍）、甲○○（綽號富哥）基於主持犯罪組織之犯意聯絡
，乙○○、丙○○自民國九十二年十月間起，在台中市○○○街
與忠明南路口泛亞大樓七樓、台中市北屯區○○○○街十號等地
經營『明堂應收帳款公司』（下稱明堂公司），接受不特定債權
人之委託，並僱請丁○○（綽號阿祥）、戊○○（綽號阿晨）、
辛○○等人連續以恐嚇、強制、剝奪他人行動自由等方式從事債
務催收工作；迄九十四年八月間起，乙○○、丙○○將原先之明
堂公司解散，整併加入甲○○在台中市南屯區○○○○路六三號
經營之『尚辰國際開發事業有限公司』（下稱尚辰公司），以合
法登記之公司組織外觀經營，然遇債務人不配合償還債務時，即
令該公司之成員以恐嚇、強制、剝奪他人行動自由等方式，迫使
債務人清償，並陸續吸收有參與犯罪組織犯意之戊○○、辛○○
、己○○（綽號阿伸、阿生）、王祖熙（綽號西部）、庚○○（
原名李德順，綽號阿順）、壬○○等人為組織成員，……該組織
成員先依相關債務人之資料前往訪查，如遇債務人抗拒即通知甲
○○、乙○○、丙○○等調集其他組員或非屬組織成員之張慶安
、癸○○等人前往糾眾助陣，而從事恐嚇、強制、剝奪他人行動
自由、毀損，以達催討債務之目的等犯罪活動」（見原判決正本
第六頁第三行至第七頁第十二行）。惟就「明堂公司」、「尚辰
公司」是否係「以犯罪為宗旨」或係「以其成員從事犯罪活動」
之組織，以及是否具有「常習性」，俱未於事實欄內詳加認定，
尚嫌疏略，自不足為適用法律之依據。又上引原判決之事實認定
如若無誤，則上訴人等分別實行如該判決所示之恐嚇、強制、剝
奪他人行動自由、毀損等犯行，其目的似均在催討債務；惟原判
決事實二、(九)祇認定：「甲○○、丙○○、戊○○、庚○○、
辛○○、王祖熙基於毀損他人財物之犯意聯絡，於九十四年十月
二十七日十九時四十二分許，由甲○○以電話聯繫丙○○、庚○
○，再由丙○○、庚○○聯繫王祖熙、戊○○、辛○○及其餘姓
名、年籍不詳之成年人共計十餘人，持木棍前往台中縣梧棲鎮○
○路○段五三八號『聯發當鋪』，由戊○○、庚○○、辛○○、
王祖熙及姓名、年籍不詳之成年人以木棍砸毀林彥廷所經營『聯
發當鋪』內之財物，致林彥廷受有店內財物遭砸毀之損害」；就
甲○○人等究係為催討何人之債務而為上開強暴行為，並未認定
，致其事實認定前後不一，本院無從就原判決該部分適用法律當
否為法律上之判斷；又甲○○等人若係為催討債務而實施上開毀
損之強暴行為，則以強暴手段催討債務人立即清償債務，是否又
涉犯刑法第三百零四條第一項以強暴使人行無義務之事罪？該強
制罪與毀損行為間，有否裁判上一罪關係？是否為起訴效力所及
？關乎原判決該部分有否已受請求之事項未予判決之違法，自應
根究明白。（二）沒收之物，須於犯罪事實欄具體記載，並於主
文內詳加宣示，始屬合法，否則即難謂諭知沒收及其後之執行有
事實之根據。又組織犯罪防制條例第七條第一項復規定：就發起
、主持、操縱、指揮或參與犯罪組織者，其參加之組織所有之財
產，除應發還被害人者外，應予追繳、沒收。如全部或一部不能
沒收者，追徵其價額。原判決於分別論處甲○○、乙○○、丙○
○、丁○○、戊○○、己○○、庚○○、辛○○、壬○○等人共
同主持、指揮犯罪組織或共同參與犯罪組織等罪刑時，併就該犯
罪組織尚辰公司所有之財產諭知連帶沒收，如全部或一部不能沒
收者，追徵其價額。惟並未就併諭知沒收之物，於上開主文內詳
為宣示，而其事實欄既未記載尚辰公司究竟有何財產，於理由內
復未說明認定尚辰公司擁有財產所憑之證據及理由，致其沒收宣
示及事後之執行，均失其事實根據，自屬於法有違。再依原判決
事實認定，乙○○、丙○○、甲○○係於九十二年十月間起，主
持明堂公司之犯罪組織，僱請丁○○、戊○○、辛○○等人，連
續以恐嚇、強制、剝奪他人行動自由等方式，從事債務催收工作
；則明堂公司既係原判決認定之犯罪組織，明堂公司究竟有無財
產﹖何以就明堂公司所有之財產，未依組織犯罪防制條例第七條
第一項規定諭知追繳、沒收，如全部或一部不能沒收者，追徵其
價額﹖原判決俱未審認、說明，亦屬違法。（三）比較適用最有
利於行為人之法律時，應就罪刑有關之共犯、未遂犯、連續犯、
牽連犯、結合犯以及累犯加重、自首減輕暨其他法定加減原因、
加減例等一切情形，綜其全部之結果而為比較，再適用有利於行
為人之法律處斷，且應就罪刑有關之一切情形，比較其全部之結
果，而為整個之適用，不能割裂而分別適用有利益之條文；但此
所謂不能割裂適用，係指與罪刑有關之本刑而言，並不包括易刑
處分在內。詳言之，有關易科罰金、易服勞役之刑罰執行，仍應
比較新舊法之規定，適用最有利於行為人之法律，依刑法第二條
第一項之從舊從輕原則定其易刑之折算標準。原判決維持第一審
就丁○○未經許可持有可發射子彈具有殺傷力之改造手槍罪部分
論處有期徒刑三年十月，併科罰金新台幣九萬元，罰金如易服勞
役以銀元三百元即新台幣九百元折算一日之判決，駁回檢察官及
丁○○就此部分在第二審之上訴。惟丁○○行為時之刑法第四十
二條第二、三項規定：「易服勞役以（銀元）一元以上三元以下
折算一日，但勞役期限不得逾六月」、「罰金總額折算逾六個月
之日數者，以罰金總額與六個月之日數比例折算」；則其行為時
易服勞役之折算標準，依修正前罰金罰鍰提高標準條例第二條前
段（現已刪除）規定，就其原定數額提高為一百倍折算一日，丁
○○行為時之易服勞役折算標準，原應以銀元一百元、二百元或
三百元折算一日，即以新台幣三百元、六百元或九百元折算一日
，然九十五年七月一日修正公布施行之刑法第四十二條第三、五
項規定：「易服勞役以新台幣一千元、二千元或三千元折算一日
，但勞役期限不得逾一年」、「勞役總額折算逾一年之日數者，
以罰金總額與一年之日數比例折算」。本件所處罰金之易刑處分
部分，經比較新舊法之規定，修正後之易服勞役折算標準應較有
利於丁○○，自應依刑法第二條第一項規定，與主刑部分分別適
用最有利於行為人之法律。乃原判決竟謂：「綜合上開新舊法比
較之結果，雖刑法第四十二條部分以新法對丁○○較為有利，但
綜合比較之結果，最終仍以適用連續犯、牽連犯之規定較有利於
丁○○，因此本案仍以舊法即修正前之刑法對丁○○較為有利，
應適用修正前之刑法」，而未單獨就丁○○易刑處分部分，比較
新舊法，適用最有利於丁○○之法律，自有判決適用法則不當之
違法。（四）刑法第三百零二條第一項及同法第三百零四條第一
項之罪所保護之法益均為被害人之自由，而私行拘禁或以其他非
法方法剝奪人之行動自由，仍不外以強暴、脅迫為手段，其罪質
本屬相同，惟第三百零二條第一項之法定刑，既較第三百零四條
第一項為重，則以私行拘禁或其他非法方法，剝奪人之行動自由
，縱其目的在使人行無義務之事或妨害人行使權利，仍應逕依第
三百零二條第一項論罪，並無適用第三百零四條第一項之餘地。
原判決事實二(三)(2)、(四)分別認定：「乙○○、丙○○、戊○○、
庚○○、辛○○、張慶安、壬○○、丁○○及『吳美芳』等人，
共同基於犯意聯絡，由乙○○、丙○○命丁○○、戊○○等人將
林清漢強押上車號ＰＬ－５６０６號黑色朋馳自用小客車後座，
返回林清漢位於台中縣太平市○○路二六巷十七弄二號家中，欲
迫使林清漢還錢，而以非法之方法剝奪其行動自由，嗣經林清漢
以電話聯絡其女林妙玲後，將林清漢帶往台中縣豐原市○○路六
０五號『德記金紙行』向林妙玲拿取新台幣三萬元，丁○○並拿
出空白本票一張，出言脅稱：『你如果不乖乖簽本票，我們在大
肚溪有一部怪手在等你，隨時可以挖一個洞把你埋起來』，脅迫
林清漢簽發該張空白本票，而使林清漢行無義務之事」、「乙○
○、丙○○、丁○○、戊○○、癸○○、張慶安、莊玉生等人或
承前或基於非法剝奪他人行動自由及使人行無義務之事之概括犯
意聯絡，於九十四年五月二十七日十五時許，由丙○○以電話聯
絡黃文遠前往台中市○○○○街十號之明堂公司，協商黃文遠與
莊玉生間之債務糾紛。待黃文遠於同日十六時許到明堂公司時，
丙○○等人立刻將明堂公司鐵門拉下，喝令黃文遠坐下，而以非
法之方法剝奪黃文遠之行動自由。莊玉生即出示事先擬妥之『協
議書』一紙，由戊○○將黃文遠之右手往後扳，再以不詳之硬物
抵住黃文遠左背部，使黃文遠誤以為有人持槍抵住，而以此強暴
、脅迫之方法，令黃文遠在上開協議書上簽名，將位於越南胡志
明市第三郡第四坊奠邊府街三八三號之『新亞洲酒店』房地售與
莊玉生，經黃文遠簽名於協議書上後始釋放黃文遠」。如若俱屬
無誤，乙○○、丙○○、戊○○、庚○○、辛○○、張慶安、壬
○○、丁○○及「吳美芳」等人共同以非法方法剝奪林清漢行動
自由之目的，係在使林清漢行簽發空白本票清償債務之無義務之
事；乙○○、丙○○、丁○○、戊○○、癸○○、張慶安、莊玉
生等人共同以非法方法剝奪黃文遠行動自由之目的，亦係在迫使
黃文遠簽訂將位於越南胡志明市第三郡第四坊奠邊府街三八三號
之「新亞洲酒店」售賣予莊玉生之協議書，而行無義務之事；則
乙○○、丙○○、戊○○、庚○○、辛○○、張慶安、壬○○、
丁○○及「吳美芳」等人共同以非法方法剝奪林清漢行動自由，
而迫使林某行無義務之事及乙○○、丙○○、丁○○、戊○○、
癸○○、張慶安、莊玉生等人共同以非法方法剝奪黃文遠行動自
由，而迫使黃某行無義務之事等部分事實，均應逕論以刑法第三
百零二條第一項以非法方法剝奪人之行動自由罪，並無再適用同
法第三百零四條第一項強制罪規定之餘地。原判決竟認乙○○、
丙○○、丁○○、戊○○、辛○○、壬○○、庚○○（剝奪林清
漢行動自由以迫使林某行無義務之事部分）、乙○○、丙○○、
丁○○、戊○○、癸○○（剝奪黃文遠之行動自由以迫使黃某行
無義務之事部分）就上開事實係分別犯刑法第三百零二條第一項
以非法方法剝奪人之行動自由罪及同法第三百零四條第一項之強
制罪，並以該二罪間，有修正前刑法第五十五條之牽連犯關係（
見原判決正本第三一頁第二十行至第二三行、第三七頁第八行至
第十行、第六八頁第二六行至第六九頁第一行、第六九頁第十四
行至第十八行、第七十頁第一行至第五行、第七十頁第十六行至
第二十行、第七一頁第十三行至第十七行、第七一頁第二五行至
第七二頁第一行、第七二頁第二五行至第二九行、第七三頁第十
八行至第二一行），顯有適用法則不當之違法。以上，或係上訴
人等之上訴意旨所分別指摘，或為本院得依職權調查之事項，應
認原判決關於甲○○、丁○○、戊○○、辛○○、己○○、庚○
○、壬○○及癸○○妨害自由、乙○○、丙○○違反組織犯罪防
制條例等部分均有撤銷發回更審之原因。又原判決敘明不另為無
罪諭知（即原判決理由伍）及分別論甲○○、丁○○、戊○○、
辛○○、己○○、庚○○、壬○○、乙○○、丙○○以恐嚇危害
安全、毀損或強制等罪名部分，基於審判不可分原則，均應併予
發回。
二、上訴駁回（即上訴人癸○○恐嚇危害安全）部分：
按最重本刑三年以下有期徒刑、拘役或專科罰金之罪，經第二審
判決者，不得上訴於第三審法院，刑事訴訟法第三百七十六條第
一款定有明文。原判決關於癸○○連續恐嚇部分，係依刑法第三
百零五條規定論癸○○以共同連續犯恐嚇危害安全罪，處有期徒
刑一年二月，減為有期徒刑七月；經核刑法第三百零五條恐嚇危
害安全罪之法定本刑為二年以下有期徒刑、拘役或三百元以下罰
金，屬刑事訴訟法第三百七十六條第一款所列之罪，此部分經第
二審判決，自不得上訴於第三審法院，癸○○竟仍就此部分提起
上訴，顯為法所不許，應予駁回。
據上論結，應依刑事訴訟法第三百九十七條、第四百零一條、第
三百九十五條前段，判決如主文。
中    華    民    國  九十七  年    六    月   十二   日
                      最高法院刑事第八庭
                          審判長法官  林  永  茂
                                法官  吳  昆  仁
                                法官  蘇  振  堂
                                法官  蕭  仰  歸
                                法官  何  菁  莪
      本件正本證明與原本無異
                                      書  記  官
中    華    民    國  九十七  年    六    月   十九   日
                                                      Ｅ


司法院資訊處製作；財團法人民間司法改革基金會備份。
